臺灣高等法院刑事判決　　　　　　　　96年度上訴字第1099號
上　訴　人
即　被　告　丙○○
選任辯護人　林秉欣律師
上列上訴人，因洗錢防制法等案件，不服臺灣士林地方法院95年
度訴字第695號，中華民國96年1月12日第一審判決（聲請簡易判
決處刑案號：臺灣士林地方法院檢察署95年度偵字第5740號），
提起上訴，本院判決如下：
    主  文
上訴駁回。
    事  實
一、丙○○明知出賣金融帳戶予他人使用，將被詐欺集團利用作
    為詐欺受款之工具，竟基於幫助連續詐欺之故意，於民國（
    下同）94年7月5日，在臺北市大同區之啟智學校附近，將其
    中華郵政股份有限公司大龍峒郵局帳號00000000000000號帳
    戶含金融卡及密碼，以新臺幣（以下同）2500元代價，出售
    予姓名年籍不詳成年男子使用。嗣該成年男子不違反丙○○
    本意，將前開帳戶供其所屬詐欺集團，共同意圖為自己不法
    ，基於詐欺之概括犯意，先推由該詐欺集團成員，於94年7
    月12日15時6 分許，撥打電話給乙○○，謊稱為乙○○朋友
    ，且急須用錢，要求乙○○持金融卡依指示匯款，致乙○○
    誤信不疑有他，於同日在台中市○○路持金融卡在臺中商業
    銀行自動櫃員機匯款轉帳1 萬元入該成員所指定丙○○前揭
    帳戶。續由該詐欺集團成員，於同日16時許，撥打電話予甲○○，自稱為甲○○朋友急需借款1 萬元，致甲○○誤信不
    疑有他，於同日前往在桃園縣桃園市○○路316之1號之福林
    郵局，匯款1 萬元入該成員所指定之丙○○前揭帳戶，嗣經
    報警查獲。
二、案經臺灣士林地方法院檢察署檢察官自動檢舉偵查後聲請簡
    易判決處刑。
    理  由
壹、證據能力部分：
    本件證人乙○○、甲○○為被告以外之人，其二人於警詢時
    陳述，性質上屬被告以外之人在審判外所為陳述，查無刑事
    訴訟法第159條之1至第159條之4所定例外得為證據之情形，
    惟經被告於審判程序中同意作為證據，法院審酌前開言詞陳
    述作成時之情況，認為適當，依刑事訴訟法第159條之5第1
    項，得為證據。
貳、實體認定部分：
一、訊據上訴人即被告（下稱被告）丙○○，固坦承上開時地，
    有出賣帳戶之情事，惟矢口否認有上開犯行，並先後辯稱：
    其不知道賣帳戶會被拿去騙錢云云。惟查：
(一)被告於94年7月5日，在臺北市大同區之啟智學校附近，將其
    中華郵政股份有限公司大龍峒郵局帳號00000000000000號帳
    戶含金融卡及密碼，以2500元代價，出售予姓名年籍不詳之
    成年男子使用之事實，業據被告於警詢、偵訊、原審及本院
    訊問時坦承不諱，並有與被告所供情節大致相符之記載帳戶
    由被告於94年6 月28日申請掛失補發存摺，於94年7月5日獲
    核發金融卡之前揭帳戶之印鑑卡、查詢帳戶最近交易資料、
    摘要代碼附卷可證（95年他字第506 號卷22至24頁），被告
    此部分供述，核與事實相符，洵堪認定。
(二)前揭帳戶經前揭收購之成年男子，提供予其所屬之詐欺集團
    作為詐欺使用，而共同意圖為自己不法，基於詐欺之概括犯
    意，先推由該詐欺集團之成員，於94年7月12日15時6分許，
    撥打電話給乙○○，謊稱為乙○○朋友，且急須用錢，要求
    乙○○持金融卡依指示匯款，致乙○○誤信不疑有他，於同
    日持金融卡前往臺中商業銀行之自動櫃員機匯款轉帳1 萬元
    入該成員所指定之丙○○前揭帳戶。續又由該詐欺集團成員
    於同日16時許，撥打電話予甲○○，自稱為甲○○朋友急需
    借款1 萬元，致甲○○誤信不疑有他，於同日前往在桃園縣
    桃園市○○路316之1號福林郵局，匯款1 萬元入該成員所指
    定之丙○○前揭帳戶等情，業據證人乙○○於警詢時證稱：
    伊於94年7 月12日15時6分在住處接到1通電話，稱是伊朋友
    有急事，急需用錢，叫伊匯款，伊拿著金融卡到附近提款機
    依指示匯款1 萬元入000-00000000000000帳號，等操作完畢
    才知道被騙等語屬實（他字卷12頁），證人甲○○於警詢時
    證稱：伊於94年7月12日16時許在家中接獲1名女子自稱是伊
    朋友，因為急用要向伊借1 萬元，伊不疑有他，便到福林郵
    局匯款1 萬元到她所提供之00000000000000帳戶裡等語明確
    （他字卷18頁），並有與證人乙○○、甲○○所證相符臺中
    商業銀行自動櫃員機交易明細表（他字卷14頁）、匯款單執
    據（他字卷21頁）、中華郵政股份有限公司94年8 月25日儲
    字第0940714291號函及所附被告前揭帳戶之客戶歷史交易清
    單（94年度偵字第6441號卷第53、54頁）附卷可證，此部分
    情事，亦堪認為真實。
(三)被告於94年7月5日出賣前揭帳戶之前，已因另案出賣帳戶供
    詐騙集團使用之情事，經原審於94年7 月29日以94年度簡字
    第189號判決有期徒刑6月，如易科罰金以300元折算1日而確
    定，有該判決附卷可稽（偵查卷117頁），又該案於93年9月
    11日製作警詢筆錄，警方已詢及：為何詐欺之錢財均匯入你
    帳戶？對方是否有告知收購存款簿是拿去做何用途？（原審
    卷34、36、37頁），另於94年3月7日檢察官偵訊時供稱：伊
    知道錯了等語（原審卷44頁）。據此，被告於94年7月5日出
    賣本件帳戶時，對於出賣帳戶供他人使用，將被詐欺集團利
    用作為連續詐欺受款之工具一節，應有明確認知，被告辯稱
    ：伊不知道賣帳戶會被拿去騙錢云云，顯係卸責之詞，毫無
    可採。茲被告明知如此，猶仍出賣帳戶供他人使用，其所出
    賣之帳戶遭收購詐欺集團供作詐欺使用，自屬毫不違背被告
    之本意，且有意使其發生，甚為明確。綜上所述，本件事證
    明確，被告上開所辯，不足採信，其上開犯行，洵堪認定，
    應依法論科。
二、按幫助犯係從犯，係從屬於正犯而成立，刑法上既無「共同
    幫助」之情，當亦無「幫助共同」之可言。被告幫助行為所
    從屬之正犯，於同日下午為2 次詐欺犯行，其時間緊接，所
    犯為構成要件相同之罪，顯係基於概括犯意為之，依95年7
    月1 日修正施行前刑法第56條規定，為連續犯。被告行為後
    ，刑法部分條文於94年2月2日經總統公布修正，並自95年7
    月1日起施行，與本案有關第2條、第33條、第30條、第56條
    規定均已修正；又刑法施行法增訂第1條之1，亦於95年6 月
    14日經總統公布，並自同年7月1日起施行。按行為後法律有
    變更者，適用行為時之法律，但行為後之法律有利於行為人
    者，適用最有利於行為人之法律，刑法第2條第1項定有明文
    。此條規定係規範行為後法律變更所生新舊法律比較適用之
    準據法，是刑法第二條本身雖經修正，但刑法第二條既屬適
    用法律之準據法，本身尚無比較新舊法之問題，於新法施行
    後，應一律適用裁判時之現行刑法第二條之規定，為「從舊
    從輕」比較。次按，本次刑法修正比較新舊法，應就罪刑有
    關共犯、未遂犯、想像競合犯、牽連犯、連續犯、結合犯，
    以及累犯加重、自首減輕暨其他法定加減原因（如身分加減
    ）與加減例等一切情形，綜其全部罪刑結果而為比較（最高
    法院95年5月23日第八次刑庭會議決議參照）。經查：
(一)刑法第339條第1項詐欺罪，法定刑原為五年以下有期徒刑、
    拘役或科或併科銀元一千元以下罰金，且自24年7月1日施行
    後即未再修正，惟就罰金刑部分，依增訂之刑法施行法第1
    條之1 規定：「中華民國94年1月7日刑法修正施行後，刑法
    分則編所定罰金之貨幣單位為新臺幣。94年1月7日刑法修正
    時，刑法分則編未修正之條文定有罰金者，自94年1月7日刑
    法修正施行後，就其所定數額提高為30倍。但72年6 月26日
    至94年1月7日新增或修正之條文，就其所定數額提高為三倍
    。」，修正刑法第33條第5 款規定：「主刑之種類如下：五
    、罰金：新臺幣一千元以上，以百元計算之」，則修正後刑
    法詐欺罪所得科之罰金刑最低為新臺幣一千元，然依修正前
    之刑罰法律即罰金罰鍰提高標準條例第一條前段規定之提高
    十倍及刑法第33條第5 款規定之罰金最低額銀元一元計算，
    詐欺罪之罰金刑最低額為銀元一元，修正前後刑法詐欺罪罰
    金刑部分，修正前罰金刑最低額僅為新臺幣三元，遠低於修
    正後刑法罰金刑最低額一千元，比較修正前後之刑罰法律，
    自以修正前法律，較有利於被告。
(二)刑法第56條關於連續犯之規定業經刪除，則被告所犯各罪，
    應予分論併罰。比較新、舊法結果，適用被告行為時之法律
    ，即修正前刑法第56條連續犯之規定，較有利於被告。
(三)修正前刑法第30條第1項、第2項規定為：「幫助他人犯罪者
    ，為從犯。雖他人不知幫助之情者，亦同。從犯之處罰，得
    按正犯之刑減輕之」，修正後則規定：「幫助他人實行犯罪
    行為者，為幫助犯。雖他人不知幫助之情者，亦同。幫助犯
    之處罰，得按正犯之刑減輕之」，揆諸本條之修正理由係為
    釐清幫助犯從屬性之疑義，並明示幫助犯之成立，亦以被幫
    助者著手犯罪之實行，且具備違法性為必要，是應僅屬法理
    之明文化，對被告並無有利或不利情形，應適用裁判時法。
    綜上法律修正前後之比較，揆諸前揭說明及修正後刑法第2
    條第1項「從舊從輕」原則，應分別適用各該刑罰法律。
三、經查，前揭詐欺集團成員為詐欺行為時，有連續犯行，刑法
    修正後將連續犯規定刪除，修正前後，就詐欺集團成員行為
    而言，顯有一次評價與多次評價之別，自應以修正前規定，
    較為有利，故本件被告所從屬之詐欺正犯，應論以連續詐欺
    罪。再按，連續幫助與幫助連續原屬有別，如基於概括犯意
    ，多次幫助他人犯罪，為連續幫助；如以一幫助行為，幫助
    他人連續犯罪，則為幫助連續，就幫助犯言，僅有一次之犯
    罪行為。被告基於幫助詐欺之不確定故意，以一次行為出賣
    帳戶，對於前揭連續詐欺正犯資以助力，核其所為，係犯刑
    法第30條第339條第1項之幫助連續詐欺罪。原聲請簡易判決
    處刑意旨雖認被告所為係犯刑法第30條第340 條之幫助常業
    詐欺罪，然查，本件僅查有被害人乙○○、甲○○指述遭人
    詐騙匯款至被告帳戶，並未查獲詐騙之人，又無其他證據足
    以認定該實行詐騙之人究屬偶發因素犯之，或恃此維生詐騙
    常業犯，應依罪疑惟輕原則，從有利被告之認定，而屬一般
    詐欺之範疇，非常業詐欺，尚難論以被告係犯幫助常業詐欺
    罪，是聲請簡易判決處刑意旨此部分所認容有未洽，本院爰
    於起訴之社會基礎事實相同之範圍內，變更起訴法條而審理
    之。被告既為幫助犯，應依刑法第30條第2 項規定，按正犯
    之刑減輕其刑。原審經審理結果，認被告之罪證明確，因而
    適用刑法第339條第1項、第2條第1項、第30條第1項、第2項
    、罰金罰鍰提高標準條例第1條 等規定，並審酌被告貪圖小
    利，鋌而走險，提供帳戶予他人使用，所為已影響社會正常
    交易安全，增加被害人尋求救濟之困難，並使犯罪追查趨於
    複雜，暨其犯罪之動機、生活狀況及犯罪後態度，檢察官求
    刑有期徒刑8月及被告前案判處有期徒刑6月等一切犯罪情狀
    ，量處被告有期徒刑八月，另認被告犯罪所得2500元，未經
    扣案，且數額不大，衡情已經花用滅失，為免執行困難，爰
    不為沒收之宣告。再就後敘部分，不另為免訴諭知，經核其
    認事用法尚無違誤，量刑亦允當，被告提起上訴，請求輕判
    ，核為無理由，自應予駁回。末查，本案與前案之犯罪時間
    有別，出售對象亦係不同，所詐騙之人，亦非同一，自應係
    犯意各別，併此敘明。
參、不另為免訴之諭知部分：
(一)公訴意旨又認被告除有前開幫助常業詐欺犯行外（已據法院
    變更為幫助連續詐欺而審理之），另因掩飾自己常業詐欺重
    大犯罪所得財物，涉有犯洗錢防制法第9條第1項洗錢罪名，
    並與揭幫助詐欺犯行，具有想像競合犯之裁判上一罪關係等
    語。
(二)按，犯罪後之法律已廢止其刑罰者，應諭知免訴之判決，刑
    事訴訟法第302條第4款定有明文。被告行為時，洗錢防制法
    第3條第1項第5款，明定將刑法第340條常業詐欺之罪，列為
    該法所稱重大犯罪，應依同法第9條第1項處罰之。惟被告行
    為後，洗錢防制法業於95年5月30日修正公布，並於95年7月
    1日施行，修正後洗錢防制法第3 條規定，因配合刑法第340
    條常業詐欺罪刪除，亦配合刪除該條第5 款之規定，是修正
    後洗錢防制法不再將刑法第340條常業詐欺列入該法第3條所
    稱「重大犯罪」，故修正後同法第9條第1項對於常業詐欺罪
    部分已予除罪化，則依刑事訴訟法第302條第4款規定，應無
    論被告實體上是否構成除罪前之幫助洗錢罪，惟因公訴人認
    此部分與前開有罪部分有裁判上一罪關係，對此部分爰不另
    為免訴之諭知。
據上論斷，應依刑事訴訟法第368條，判決如主文。
本案經檢察官羅榮乾到庭執行職務
中　　華　　民　　國　　96　　年　　4 　　月　　30　　日
　　　　　　　　　刑事第十四庭  審判長法　官  陳志洋
　　　　　　　　　　　　　　　　　    法　官  沈宜生
　　　　　　　 　 　　　　　　　　　　法　官  蔡聰明
以上正本證明與原本無異。
檢察官如不服本判決，應於收受送達後十日內向本院提出上訴書
狀，其未敘述上訴之理由者並得於提起上訴後十日內向本院補提
理由書（均須按他造當事人之人數附繕本）。
被告不得上訴。
                                      書記官  陳建邦
中　　華　　民　　國　　96　　年　　5 　　月　　2 　　日
附錄：本案論罪科刑法條全文檢察官
刑法第339條：
意圖為自己或第三人不法之所有，以詐術使人將本人或第三人之
物交付者，處5年以下有期徒刑、拘役或科或併科1千元以下罰金
。
以前項方法得財產上不法之利益或使第三人得之者，亦同。
前二項之未遂犯罰之。
